【裁判字號】    95,上,451
【裁判日期】    970128
【裁判案由】    確認委任關係不存在
【裁判全文】
臺灣高等法院民事判決                   95年度上字第451號
上  訴  人  戊○○
            丙○○
            甲○○
            乙○○○
共      同
訴訟代理人  謝天仁律師
複  代理人  吳佩玲律師
被  上訴人  進華營造有限公司
法定代理人  國有財產局台灣北區辦事處
訴訟代理人  丁○○
上列當事人間確認委任關係不存在事件，上訴人對於中華民國九
十五年四月二十八日臺灣臺北地方法院九十五年度訴字第七一四
號第一審判決提起上訴，本院於判決如下：
    主  文
原判決廢棄，發回原審法院。
    事實及理由
一、按第一審之訴訟程序有重大之瑕疵者，第二審法院得廢棄原
    判決，而將該事件發回原法院。但以因維持審級制度認為必
    要時為限。民事訴訟法第四百五十一條第一項定有明文。又
    民事訴訟法第四百五十一條第一項所謂訴訟程序有重大之瑕
    疵，係指第一審違背訴訟程序之規定，其違背與判決內容有
    因果關係，或因訴訟程序違背規定，不適於為第二審辯論及
    判決之基礎者而言（參見本院四十八年台上字第一二七號判
    例）。又當事人在第一審訴訟，未由法定代理人合法代理，
    第一審法院未命補正遽為實體上之判決者，訴訟程序即有瑕
    疵。次按「政府或法人為股東時，得當選為董事或監察人。
    但須指定自然人代表行使職務。」公司法第二十七條第一項
    亦有明文。法定代理人應以自然人為限，非自然人不得為法
    定代理人。再按「於能力、法定代理權或為訴訟所必要之允
    許有欠缺之人所為之訴訟行為，經取得能力之本人、取得法
    定代理權或允許之人、法定代理人或有允許權人之承認，溯
    及於行為時發生效力。」民事訴訟法第四十八條亦有明文。
    是當事人為公司，其股東為政府時，得為法定代理人，但須
    指定自然人代表行使職務，在第一審訴訟，為當事人之公司
    未由法定代理人合法代理，第一審法院未命補正遽為實體上
    之判決者，訴訟程序即有瑕疵。又上揭瑕疵之補正得由取得
    法定代理權之人承認之，而選定特別代理人既非取得法定代
    理權人，自無從為上揭瑕疵之承認。
二、查被上訴人之董事長原為陳德初，惟陳德初已死亡，有上訴
    人所提出被上訴人公司章程、經濟部公司基本資料查詢表、
    財政部臺北市國稅局大安分局營利事業所得稅八十九年一期
    稅額繳款書在卷可憑。而依公司法第一百十三條準用第七十
    九條規定，應以全體股東為清算人，上訴人主張渠等均僅係
    人頭股東，且已辭任清算人職務，並以財政部國有財產局台
    灣北區辦事處為法定代理人提起本件訴訟，惟政府機關為公
    司負責人應指定自然人行使職務，上訴人在第一審起訴時，
    於起訴狀上竟逕載財政部國有財產局台灣北區辦事處為上訴
    人即第一審被告進華營造有限公司之法定代理人，有上訴人
    之起訴狀、第一審之言詞辯論筆錄，附於原審卷可稽。如上
    所述，按當事人之法定代理權有無欠缺，為法院應依職權調
    查之事項，乃原審未察，對未經合法代理之第一審被告逕為
    實體之判決，其訴訟程序自屬有重大之瑕疵，基此所為之判
    決，亦屬違背法令。被上訴人於本院復不同意指定自然人代
    表行使職務，而承認應由取得法定代理權人為之，無從由特
    別代理人為之，是上訴人於本院審理時雖聲請選任特別代理
    人，此瑕疵仍無從補正。則為維持審級制度，自有將本事件
    發回原審法院更為選任特別代理人，並裁判之必要。從而，
    上訴人執此指摘原判決不當，求予廢棄，將本事件發回原審
    法院更為裁判，以維審級之利益，自屬有理由。爰將原判決
    廢棄，發回原審法院重行審理，以符法制。
三、據上論結，本件上訴為有理由，依民事訴訟法第四百五十條
    第一項，判決如主文。
中    華    民    國    97    年    1     月    28    日
                    民事第十庭
                        審判長法  官  黃豐澤
                              法  官  蕭艿菁
                              法  官  吳光釗
正本係照原本作成。
如不服本判決，應於收受送達後20日內向本院提出上訴書狀，其
未表明上訴理由者，應於提出上訴後20日內向本院補提理由書狀
（均須按他造當事人之人數附繕本）上訴時應提出委任律師或具
有律師資格之人之委任狀；委任有律師資格者，另應附具律師資
格證書及釋明委任人與受任人有民事訴訟法第466條之1第1項但
書或第2項（詳附註）所定關係之釋明文書影本。
中    華    民    國    97    年    1     月    30    日
                              書記官  秦慧榮
附註：
民事訴訟法第466條之1（第1項、第2項）：
對於第二審判決上訴，上訴人應委任律師為訴訟代理人。但上訴
人或其他法定代理人具有律師資格者，不在此限。
上訴人之配偶、三親等內之血親、二親等內之姻親，或上訴人為
法人、中央或地方機關時，其所屬專任人員具有律師資格並經法
院認為適當者，亦得為第三審訴訟代理人。


司法院資訊處製作；財團法人民間司法改革基金會備份。
